【裁判字號】    94,勞訴,17
【裁判日期】    950426
【裁判案由】    給付退休金
【裁判全文】
臺灣嘉義地方法院民事判決              94年度勞訴字第17號
原      告  己○○
訴訟代理人  丁○○
被      告  合騏工業股份有限公司
                        號
法定代理人  丙○○
訴訟代理人  黃裕中律師
上列當事人間請求給付退休金事件，經本院於民國95年4月12日
言詞辯論終結，判決如下：
    主  文
被告應給付原告新臺幣壹佰肆拾伍萬玖仟捌佰柒拾玖元及自民國
九十四年九月二十二日起至清償日止，按週年利率百分之五計算
之利息。
訴訟費用由被告負擔百分之六十七，餘由原告負擔。
本判決第一項於原告以新臺幣肆拾捌萬柒仟元供擔保後，得假執
行，但被告於執行標的物拍定、變賣前，以新臺幣壹佰肆拾伍萬
玖仟捌佰柒拾玖元為原告預供擔保，得免為假執行。
原告其餘假執行之聲請駁回。
    事實及理由
一、程序方面：訴狀送達後，原告不得將原訴變更或追加他訴。
    但經被告同意者，不在此限。被告於訴之變更或追加無異議
    ，而為本案之言詞辯論者，視為同意變更或追加。民事訴訟
    法第二百五十五條第一項但書第一款、第二項分別定有明文
    。本件原告起訴時原請求被告給付新台幣（下同）二百一十
    五萬四千七百零六元，及自起訴狀繕本送達之翌日起，依年
    息百分之五計算之利息，嗣於本院審理中追加請求年終獎金
    ，並變更請求金額為二百一十九萬七千三百零三元，及自起
    訴狀繕本送達之翌日起，依年息百分之五計算之利息。被告
    對原告訴之變更、追加無異議而為本案之言詞辯論，依上開
    規定，原告之變更、追加，為屬合法，應予准許。
二、原告起訴主張：
  (一)原告自民國六十九年八月二十六日起任職於被告公司，迄九
    十四年七月十九日止（其中從九十三年六月二十七日至九十
    四年七月十九日因普通傷病停業，也沒有領取公司任何薪資
    或福利），近二十五年年資，原告欲向被告辦理退休，被告
    竟拒絕給付退休金，經嘉義縣政府社會局協調無效果，爰提
    起本件訴訟。請求之項目及金額分別如下：
    1.退休金一百五十三萬三千元：原告之服務年資二十五年
      （依勞動基準法第五十五條所規定換算），依勞基法規定
      計算為四十個基數，原告月薪為三萬八千三百二十五元，
      故可請求之退休金為一百五十三萬三千元（計算式：
      38325×40=0000000）。
    2.不休假獎金四十七萬二千六百七十五元：原告任職期間從
      未有特別休假，依原告服務年資計累共有三百七十天特別
      休假（依勞動基準法第三十八條所規定換算），原告未休
      假，被告應給付不休假獎金計四十七萬二千六百七十五元
      （計算式：天數部分1-3年，7×3=21天；4-5年，10×2=2
      0天；6-10年，14×4=56天；10年以後各年分別為15天、1
      6 天、17天、18天、19天、20天、21天、22天、23天、24
      天、25天、26天、27天，共計370天，370天×38325/30
      =472675元）。
    3.九十年至九十四年之年終獎金十九萬一千六百二十六元：
      原告未領取年終獎金（追溯時效五年），原告主張被告每
      年之年終獎金至少應給付原告一個月之薪資，故被告應給
      付年終獎金計十九萬一千六百二十六元（計算式：5年×
      38325=191625）。
  (二)聲明：被告應給付原告二百一十九萬七千三百零三元，及自
    起訴狀繕本送達之翌日起，依年息百分之五計算之利息，並
    願供擔保請准宣告假執行。
  (三)對被告抗辯所為之陳述：
    1.被告所提車架焊接明細表只能代表其月份所工作之數量，
      （因公司沒有訂定契約的履行義務及未達成如何賠償），
      所以符合勞動基準法上所說以計件論酬。而支付申請單上
      所寫之資料並非他們五人所提出申請，是由公司承辦人根
      據其所工作之件數加以提撥至其郵局帳號。
    2.原告業已提出扣繳憑單、健保投保歷史資料、勞保被保險
      人投保資料、郵局薪資入款明細等資料，證明原告確實為
      被告公司員工。被告辯稱原告在該公司寄保二十五年之久
      ，依被告公司之說法是否表示原告及被告公司（為保險人
      ）違反勞工保險條例第二十四條規定，而且被告公司還幫
      原告請領勞保退休金，因此被告稱寄保乃為規避給付責任
      。
    3.被告辯稱說在八十九年一月時，有叫原告及其他工作夥伴
      自己成立外包公司或由他人之公司來承攬該公司焊接機車
      支架業務，後來說沒有辦法，公司才再以公司之名義給他
      們工作。原告否認之，因被告公司空口無憑，無任何契約
      、証明文件及承攬關係所訂任何契約及例行之條件。
    4.被告辯稱原告上下班未打卡一事，乃因原告是計件論酬，
      且必須完成工作量才會給薪資，當時公司正在擴大營業使
      公司能夠上櫃，所以原告為了多賺一點錢，有時凌晨三、
      四點去工作，至下午六、七點才下班。因為超時工作，所
      以公司才不讓他們上下班打卡。
    5.又原告是計件論酬，所以一、二天沒有上班，也沒有最低
      薪資之保障，唯有完成工作量才會給薪資，所以公司沒有
      給請假卡是怕原告依勞動基準法上第三十八條及三十九條
      規定（特別休假之規定）請求給予薪資。至於原告於九十
      三年六月二十六日因車禍造成小腿開刀治療，本來必須依
      照勞工請假規則第四條及第五條之規定辦理，因為公司請
      假卡沒有給原告，所以原告無法依規定請假，而該被告公
      司也知道這件事，因為公司有幫原告申請普通事故保險給
      付。
    6.被告所提之民事答辯狀上之證物內容都沒有出自原告之筆
      跡及其印章，無法證明是原告所同意之內容，與原告於九
      十四年七月二十日辦理退保時從公司所帶回之印鑑不同。
    7.被告辯稱訴外人戊○○、黃焜河、乙○○、甲○○、蔡振
      宗等人共同承攬，原告提出質疑，其等工作年資不同，且
      進入公司工作之年份不同，為何能共同向被告公司承攬工
      作，請被告出示有關契約證據及請款發票和承攬公司之名
      稱。
    8.三位證人戊○○、乙○○、甲○○證稱其等當初在公司上
      班時是有打卡，但因打卡上班工作約半個月後，才由公司
      問說要做月？還是要做件？因為做件之薪資比做月份薪資
      多，所以公司就沒有要求他們打卡，也沒有給他們打卡表
      等語，然而，依據規定三天無故不打卡，視同無故離職，
      為何原告及其等都還有領薪資，這也就是公司同意他們「
      做件」，所以符合勞動基準法上所說「計件論酬」。
    9.原告所焊接之機車架數量是根據該公司每月初提供之出產
      數量以及該公司提供之零件來焊接，為何不是生產組織體
      系，難道他們所工作之機架及焊接零件跟公司生產無關。
    10.根據國稅局報稅之規定，只要有在合騏工業股份有限公司
      工作就要報稅，而原告有扣繳憑單、薪資證明單，因此可
      證明原告是被告公司之員工。
    11.被告辯稱每年度年終獎金均會公告，根據三位證人戊○○
      、乙○○、甲○○證言，其等證稱其等以前曾向公司提出
      年終獎金等事，但公司都以他們是做件為由沒有該項福利
      ；至於不休假獎金是原告辦理退休時才知道有這項權利，
      所以是該被告公司刻意不給的。
三、被告則以下列情詞置辯，並聲明：原告之訴及假執行之聲請
    駁回；如受不利判決，願供擔保請准宣告免為假執行。
  (一)被告否認兩造間有勞雇契約，蓋被告公司係從事機車、沙灘
    車製造組裝，其中車架焊接工作部分外包代工，原告即承攬
    車架焊接工作，而車架焊接工作需多人共同完成，是原告與
    訴外人戊○○、黃焜河、乙○○、甲○○、蔡振宗等人共同
    承攬，又被告公司將該工作委外承攬，屬公司成本支出，原
    應由承攬人提出發票請款，做為營業稅申報以符合上櫃公司
    內控原則，惟原告與其他共同承攬人，並未成立獨資商號或
    公司法人，且無工作場所，是雙方協議由被告公司按月統計
    當月承攬數量，承攬人於領款時提供應分配報酬比例，交給
    被告公司承辦人製作支付申請單，被告公司再按各承攬人應
    得報酬以薪資所得給付，用以作為公司成本支出證明，以上
    有支付申請單可資證明，而此完全肇因於各承攬人不願辦理
    營利事業登記，無法以發票請款之權宜方法，故要無單憑被
    告公司以薪資所得方法給付報酬，遽認兩造間有勞雇契約存
    在。
  (二)依被告所提出之支付申請單所附外包組車架焊接明細表所載
    ：原告等人承攬焊接工作，並非每日均有工作可承攬，且渠
    等工作時間不受被告限制，亦無須請假，且渠等並未享有如
    一般被告員工關於固定薪資、年終獎金、員工分紅配股、雇
    主補償契約責任保險等權益，參以被告自九十年至九十四年
    六月間所領取報酬，最高曾有五萬一千元、最低一萬零五百
    四十元，相差四萬餘元，此有原告領取報酬明細表可稽，是
    其報酬起落甚大，非屬固定薪資；又設若如原告所主張其於
    被告公司服務近二十五年，則其未曾享前揭各項其他員工之
    權益，何以未曾對被告公司提出異議或請求？此顯然悖於經
    驗法則，而無足採。
  (三)原告主張其以被告公司為雇主加入勞工保險，認為兩造有勞
    雇契約存在，被告予以否認，經查，與原告共同承攬車架焊
    接工作之其他人戊○○、黃焜河、乙○○、甲○○等之勞、
    健保均非於被告公司加保，有共同承攬人領取報酬明細表可
    稽，然何以唯獨原告在被告公司加保，此係因被告要求在被
    告公司寄保，期間雖曾要求另至其他機構加保，惟原告以其
    投保薪資甚高，無法在其他機構以同額薪資加保，將影響其
    勞保退休給付等語，一再央求被告公司讓其加保至退休為止
    ，被告因一時念及情誼，勉強同意其寄保，此觀原告曾於九
    十四年一月十二日因普通傷害請領勞保給付，因其非被告公
    司員工，是在該段期間內，無須請病假，亦未取得任何薪資
    ，此可與被告公司員工因普通疾病，請領勞保給付仍得領取
    薪資之情形，大大不同，有勞保給付申請單可資比對，是原
    告明知上情，未料其領取勞保退休給付後，竟以此為憑向嘉
    義縣政府申請勞資調解，並進而提出刑事告訴及本件請求，
    殊有未合。
  (四)按勞動契約當事人之勞工，通常具有下列特徵：（一）人格
    從屬性，即受雇人在雇主企業組織內，服從雇主權威，並有
    接受懲戒或制裁之義務。（二）親自履行，不得使用代理人
    。（三）經濟上從屬性，即受雇人非為自己之營業勞動，而
    係從屬於他人，為該他人勞動。（四）納入雇方生產組織體
    系，並與同僚間居於分工合作狀態（最高法院九十二年度台
    上第二三六一號判決參照），茲就原告訴訟代理人於九十四
    年十二月十六日審理時所自陳原告工作狀況，衡諸前開標準
    ，說明如下：
    1.人格從屬性：（問：原告工作時間為何？）原告訴代答：
      有時凌晨就到工廠，做完壹台（批）才休息。（問：原告
      需要打卡？）原告訴代答：不需要，論件計酬的。（問：
      原告休假是否需先事先請假？）原告訴代答：公司沒有給
      原告假卡，不需要請假，跟公司報備。（問：跟公司何人
      報備？）原告訴代答：跟同一組同性質的人報備。（問：
      接受報備的人，有無權利不接受請假？）原告訴代答：他
      們都是同樣職務的人，因為一個人沒來，其他的人要分攤
      他的工作，蓋因原告與訴外人戊○○、黃焜河、乙○○、
      甲○○、蔡振宗等人共同承攬車架焊接工作，渠等並非屬
      被告公司員工，而被告公司生產線並無凌晨加班生產之情
      形，且被告公司所屬員工上自董事長，下至新進基層員工
      ，上下班均需打卡，請假需事先經分層負責主管批准，原
      告非屬勞工，是其工作時間、請假、獎懲等有關人格從屬
      性事宜，均不受被告公司拘束，只要渠等承攬人相互間達
      成協議即可，此觀被告所提出支付申請單顯示：原告與其
      他共同承攬人所得領取報酬，在同一月份略有差異，此即
      渠等間因工作時數不同，於領款時提供應分配報酬比例，
      交給被告公司承辦人製作支付申請單，參以渠等無須打卡
      、請假，顯然完全不受被告公司拘束，而無人格從屬性。
    2.親自履行，不得使用代理人：原告與共同承攬人間得相互
      遞補或由他人代替，均無須另外徵得被告公司同意，只要
      完成承攬工作即可，此觀被告所提出支付申請單上，參與
      承攬工作之人並非固定，足見原告無須親自履行。
    3.經濟上從屬性：原告承攬工作以件計酬，渠等會努力於凌
      晨自動工作，卻無加班費可供領取，完全係因渠等為自己
      獲利工作，此觀被告所提出原告自九十年至九十三年間報
      酬明細表，單月所領取報酬均非固定，此與其他員工係為
      被告公司工作，並領取固定薪資並不相同，是原告亦乏經
      濟從屬性。
    4.納入雇方生產組織體系：原告雖於被告公司內進行車架焊
      接工作，惟其與被告公司員工並無分工合作關係，是渠等
      只要約妥工作時間，進行焊接即可，完全未納入被告公司
      生產組織體系進行分工合作關係。
    5.基上說明，原告顯不符合最高法院前揭判決意旨所指勞動
      契約當事人之勞工所述之特性，則被告主張兩造間非屬勞
      雇關係，應無不合。
  (五)查被告公司除將車架焊接工作交由原告等人承攬外，另有交
    付台南縣新營市桔陞企業有限公司（下稱桔陞公司）承攬，
    因原告除消耗品（如手套、護目鏡、絕緣筒等）由其自付外
    ，其餘均由被告提供，是同樣承攬焊接沙灘車架（代號ATV
    ），原告等人因場地、用電、焊條及焊槍均由被告公司提供
    ，是其每部承攬價格一百六十元，而桔陞公司因需負擔所有
    焊接成本（含工具、人員、場地、用電等）及運費，是其每
    部單價為二百七十元，足見相同承攬車架焊接工作，原告等
    因成本支出較少，則其可獲報酬較低，而工作地點、報酬多
    寡均屬承攬契約內容，基於契約自由原則，當事人間原本即
    可作不同約定，是斷無單憑工作地點或施作器具由何人提供
    ，作為評斷勞雇或承攬契約之標準，而應審酌雙方當事人真
    意，綜合加以判斷。
  (六)被告公司主張與原告間為承攬契約另有下列事證可稽：
    1.原告所承攬車架焊接工作通常相同車型所需焊接黏合點均
      固定，惟有時因產品銷售國法令要求不同，需增加焊接位
      置，例如有些國家需有獨立車架號碼牌、主腳架須加固定
      片等情，被告公司於車架焊接時，即會要求增加所需部位
      零件之焊接，斯時原告會要求增加承攬報酬，設若原告受
      僱於被告公司，僅增加小部分焊點，且所用之焊條、用電
      、焊槍均屬被告公司所有，何需另外增加報酬，顯見兩造
      間並無人格從屬性。
    2.被告公司每年度年終獎金、考績獎金及員工分紅配股均會
      公告於布告欄上，凡屬被告公司員工均可清楚知悉個人所
      能領取數額；又被告公司員工均有打卡單、請假卡，而請
      假卡上亦詳細記載到職日及該年度特休假有若干日，分別
      用以計算全勤獎金、不休假獎金之依據，設若原告係被告
      公司員工，依其主張任職二十五年，前開各項員工福利均
      為公開資訊，原告卻從未主張，迄至領得勞保局所給付退
      休金後始為請求，顯然啟人疑竇，是原告顯自知其非員工
      ，僅係單純外包承攬人，無法享有前開各項福利，始未曾
      於任職中請求，殆屬無疑。
    3.原告因長期承攬車架焊接工作，而寄保於被告公司，迄至
      八十九年一月其投保薪資已達四萬零一百元，被告公司原
      不同意繼續寄保，而將之退保，請其到其他單位加保，經
      過三個月後，原告前來表示，其投保薪資甚高，如到其他
      單位加保，無法維持相同投保薪資，將影響其勞保老年給
      付請領數額（按勞工保險條例第十九條第二項規定以退休
      前三年平均月投保薪資計算），央求被告公司同意再讓其
      繼續寄保，被告公司基於其已承攬多年，且公司所在地位
      處鄉下地方，人情較甚都會地區，同意讓其繼續寄保，而
      其為求領取高額勞保老年給付，設若被告公司當時未念及
      情誼，今日必可無須進行本件訴訟，是原告中斷投保係因
      上情，否則原告何以不於投保年資屆滿二十五年符合請領
      勞保老年給付前，對被告公司主張恣意中斷保險、請求給
      予員工福利以及給付資遣費等權利，是以上各情均足以證
      明原告處心積慮，製造其屬勞雇關係之形式資料，以求日
      後對被告請求退休給付。
  (七)兩造間是否為勞雇關係，茲就證人戊○○、陳世朋、甲○○
    、張淑美之供述，再析述如下：
    1.人格從屬性：證人陳世朋、甲○○、均稱渠等上班不用打
      卡、請假跟同組的講就可以，且公司考績獎金或年終獎金
      ，渠等均沒有，顯見渠等並無須服從被告公司權威，且不
      需接受懲戒或制裁之義務，證人張淑美亦為相同之證述，
      雖證人戊○○就請假事宜，證稱：工作在趕的時候，要跟
      余課長講才不會不好意思等語，顯見無須經被告公司主管
      批准，與被告九十五年一月二十日答辯二狀所提出打卡單
      及請假卡等被告公司上班時間、請假程序均不同，足見證
      人戊○○前開供述，應係基於人際關係往來之主觀認知，
      並非客觀適用於外包車架焊接人員之制度，益徵原告與被
      告公司間無人格從屬性存在。
    2.親自履行，不得使用代理人：證人張淑美供稱：原告他們
      同組的領的薪水不一樣，我每個月會跟證人戊○○核對數
      量，證人戊○○會跟我講那個人要領多少錢，證人戊○○
      、陳世朋、甲○○均肯認上開計付報酬方式，參以渠等間
      請假只需告知同組成員，足見外包車架焊接人員間每月報
      酬差異，係因渠等間得相互遞補或由他人代替，均無須徵
      得被告公司同意，只要完成承攬工作即可，足見原告無須
      親自履行工作。
    3.經濟上從屬性：外包車架焊接人員承攬工作按件計酬，完
      全為自己獲利工作，證人張淑美證述：「至於誰出席幾天
      ，哪個人多做項目由證人戊○○自行計算，再由公司匯款
      到每個人的帳戶。」足徵外包車架焊接人員渠等工作項目
      、完成件數、出席日數均由渠等間自行統計後，再交給被
      告公司採購部門人員請款，完全為自己之營業勞動；又證
      人張淑美證稱：「如果增加焊接的部位，原告等人會要求
      增加費用，有一次有加主腳架部分，每台多十元」，亦可
      要求被告公司增加費用，設若渠等與被告間有勞雇關係，
      被告要求增加小部位焊接，渠等執行即可，焉有要求加價
      之理，是原告顯係為自己之利益完成承攬工作，而與被告
      間缺乏經濟從屬性。
    4.納入雇方生產組織體系：原告雖於被告公司內進行車架焊
      接工作，惟其與被告公司員工並無分工合作關係，是渠等
      只要完成承攬工作即可，無須支援其他部門，證人黃張淑
      美表示如被告公司訂單比較少時，那幾天就不用來，證人
      戊○○亦肯認，是原告顯屬外包承攬人員，全未納入被告
      公司生產組織體系進行分工合作關係。
  (八)又原告主張兩造間無書面承攬契約，顯係誤認承攬契約需具
    備要式行為，與民法規定承攬不以要式為必要並不相符
  (九)綜上所述，兩造間係承攬關係，並非勞雇關係，自無勞動基
    準法之適用，原告請求非有理由，請予以駁回。
四、兩造不爭執事項：
  (一)原告從六十九年八月二十六日至九十四年七月十九日止，均
    在被告公司內的廠房內工作，其中從九十三年六月二十七日
    至九十四年七月十九日因普通傷病停業，也沒有領取公司任
    何薪資或福利，原告九十三年一至六月向被告公司領取之金
    額為二十二萬六千九百四十七元。
  (二)被告公司是原告勞保的投保單位。
  (三)原告向被告請求退休金及不休假獎金均遭被告拒絕。
  (四)原告所得向被告請領之款項須透過每月結算，由原告同組的
    工人向公司陳報工作數量，以憑計算得請領的款項。
  (五)被告公司將原告得請領的款項以匯款的方式，匯入原告帳戶
    。
  (六)原告上班期間無須打卡。
五、兩造爭執之點為：(1)原告請假須否向被告公司報備並經被告
    公司許可？(2)兩造間是承攬或勞動契約？(3)兩造間如存有勞
    動契約，原告得否向被告公司請求退休金？如可，其數額多
    少？(4)原告得否向被告公司請求不休假獎金？如可，其數額
    多少？(5)原告得否向被告公司請求九十年至九十四年之年終
    獎金？如可，其數額多少？茲分述本院意見如下：
  (一)被告辯稱原告請假不否向被告公司報備，且不須經被告公司
    許可等語，則為原告所否認，經查，原告自陳：公司沒有給
    原告假卡，不需要請假，只要跟同一組同性質的人報備，接
    受報備的人都是同樣職務的人，因為一個人沒來，其他的人
    要分攤他的工作等語（見本院九十四年十二月十六日言詞辯
    論筆錄），而證人陳世朋、甲○○亦均證稱：其等上班不用
    打卡、請假跟同組的講就可以等語（見本院九十五年一月二
    十日言詞辯論筆錄）。依上述原告所陳及證人陳世朋、甲○○之上開證言，足認原告請假不須向被告公司報備，且不須
    經被告公司許可，是被告此部分之辯詞，應可採信。
  (二)按所謂勞工，依勞動基準法第二條第一、三款規定意旨，應
    指受雇主僱用從事工作，獲致如薪金、計時或計件之經常性
    給與（包括現金或實物）之工資者而言。又勞動契約當事人
    之勞工，通常具有下列特徵：人格從屬性，即受雇人在雇
    主企業組織內，服從雇主權威，並有接受懲戒或制裁之義務
    。親自履行，不得使用代理人。經濟上從屬性，即受雇
    人非為自己之營業勞動，而係從屬於他人，為該他人勞動。
    納入雇方生產組織體系，並與同僚間居於分工合作狀態。
    又基於保護勞工之立場，一般就勞動契約關係之成立，均從
    寬認定，只要有部分從屬性，即足成立。經查：
    1.原告主張其在被告公司從事焊接機車工作近二十五年，且
      其工作地點在被告公司工廠裡面，工作所使用之原料或材
      料除消耗品外，其餘均由被告公司提供，且原告自六十九
      年八月二十六日起即在被告公司投保勞工保險，由被告公
      司依法負擔部分之勞工保險，而被告公司於九十四年七月
      十九日替原告申請老年給付等語，業據原告提出勞工保險
      被保險人投保資料表明細、勞工保險老年給付申請書暨給
      付收據為證，且為被告所不爭執，是原告此部分之主張，
      自堪採信。
    2.次查，被告公司九十三年度申報員工薪資所得時，亦將被
      告公司支付予原告之金錢，申報為員工薪資，有財政部臺
      灣省南區國稅局嘉義縣分局九十四年十二月一日南區國稅
      嘉縣三字第０九四００二三三八五號函暨函附被告公司九
      十三年一月至九十四年七月營業人銷售額與稅額申報書建
      檔資料及九十三年度員工薪資所得資料在卷可稽。
    3.證人即被告公司採購部員工張淑美於本院結證稱：原告上
      班時間不需要打卡，他們有時凌晨就來公司焊接了，我們
      會告訴他們所要焊接的數量。如果公司訂單比較少，會提
      早告訴他們，那幾天就不用來，如果他們增加焊接的部分
      ，原告等人會要求增加費用，但是站在公司採購的立場會
      希望他們不要加價，大部分公司沒同意，有一次有加主腳
      架的部分，每台多十元等語（見本院九十五年一月二十日
      言詞辯論筆錄第九頁至第十頁），經核證人張淑美上述證
      言，足認原告及其他一同工作之人，乃係配合被告公司生
      產或買進各部位零件，將之焊接成為成品，是其等實係在
      工作內容、進度以及數量上完全配合被告公司，就此觀之
      ，原告所為工作屬於雇方即被告公司生產組織體系之一環
      ，被告辯稱原告未納入被告公司生產組織體系等語，應非
      可採。
    4.至被告辯稱原告與其他共同承攬人，因未成立獨資商號或
      公司法人，且無工作場所，是雙方協議由被告公司按月統
      計當月承攬數量等語，惟查，被告公司如未欲將原告及其
      他一同工作之人納入生產組織體系之內，儘可在知悉原告
      無法成立商號或公司法人後立即尋求其他合作之承攬廠商
      ，被告此部分之辯詞，顯與社會常情不符，要難採信。
    5.被告另辯稱被告公司在車架焊接時，要求增加所需部位零
      件之焊接，原告會要求增加承攬報酬，因此兩造非屬勞動
      契約等語，惟查，原告既係按件計酬，然通常按件計酬者
      本即視完成每件工作之難易分別計算該件報酬，是被告以
      原告得要求增加報酬來證明系爭契約非勞動契約等語，自
      非可採。
    6.因而，原告每月既固定自被告公司領取一定金額，此一定
      之金額雖須先由原告或其他一同工作之人向被告公司申請
      後始得向被告公司領取，然該領取之金錢實係因工作所獲
      之經常性給與，且綜合上述認定，原告係為被告公司而勞
      動，就指揮監督及管理而言，被告公司雖在打卡、請假或
      其他考核方面不對原告加以管制，然從原告之工作均須配
      合被告公司之角度觀之，兩造間之契約仍有某程度之從屬
      性存在，且復將原告所為工作屬於雇方即被告公司生產組
      織體系之一環等情併予審酌，兩造間所訂立之契約仍有部
      分從屬性存在，自屬勞動契約。
  (三)原告請求被告公司應給付退休金一百五十三萬三千元部分：
    1.按勞基法第八十四條之二規定，勞工工作年資自受僱之日
      起算，適用本法前之工作年資，其資遣費及退休金給與標
      準，依其當時應適用之法令規定計算；當時無法令可資適
      用者，依各該事業單位自訂之規定或勞雇雙方之協商計算
      之。適用本法後之工作年資，其資遣費及退休金給與標準
      ，依第十七條及第五十五條規定計算。次按工人工作二十
      五年以上者，應准其自願退休。工人退休金之給與，如依
      第五條規定自願退休之工人，工作年資滿十五年者，應由
      工廠給與三十個基數之退休金，其賸餘年資滿半年者以一
      年計算，未滿半年者不計，又退休金基數之計算如按月支
      薪者，以核准退休前三個月平均工資所得為準，臺灣省工
      廠工人退休規則第六條第一項第一款、第九條第一款、第
      十條第一項第一款分別定有明文。又勞工工作十五年以上
      年滿五十五歲或工作二十五年以上者，得自請退休，又勞
      工退休金之給與標準按其工作年資，每滿一年給與兩個基
      數，但超過十五年之工作年資，每滿一年給與一個基數，
      最高總數以四十五個基數為限，未滿半年者以半年計，滿
      半年者以一年計，前項第一款退休金基數之標準，係指核
      准退休時一個月平均工資，至所謂平均每月工資，謂計算
      事由發生之當日前六個月內所得工資總額除該期間之總日
      數再乘以三十日所得之金額，勞基法第五十三條、第五十
      四條第一項第一款、第五十五條第一項第一款、第二項、
      第二條第四款亦分別有明文規定。再按「勞工因普通傷病
      假超過三十日或因留職停薪致無法獲領工資期間，因該段
      期間勞工業經雇主同意不需提供勞務，雇主依法亦得不給
      付工資，該段期間不屬工作期間，應不列入計算平均工資
      。」、『有關勞工「留職停薪」期間，於計算退休金之工
      作年資時，應否扣除，查現行法令並無規定，惟基於衡平
      原則，除勞資雙方另有約定外，似宜扣除』，行政院勞工
      委員會分別著有七十四年台內勞字第三五七二二四號及八
      十五年台勞動三字第一一六二一七號函示可資參照。
    2.經查，原告為三十七年四月二日生，迄至九十四年七月十
      九日，業已年滿五十七歲，有其戶籍謄本在卷可稽，而其
      在被告公司工作業至少已超過十五年，因此，原告自得自
      請退休，是原告請求被告公司應給付退休金自屬有據。
    3.次查，本件被告公司其營業項目包括其他運輸工具及其零
      件製造業，有原告提出之被告公司營利事業登記抄本在卷
      可憑。原告負責焊接機車之工作，自屬工廠法及台灣省工
      廠工人退休規則所之工人，應依首揭規定，分別依台灣省
      工廠工人退休規則及勞動基準法計算其退休金。原告自六
      十九年八月二十六月起，至七十三年八月一日勞基法施行
      前，工作年資為三年十一月又六日，應為八個基數，其退
      休前三個月平均工資應為三萬七千五百二十五元〔即
      (353 60+39295+37920)/3=37525，上述數據係被告提出，
      為原告所不爭執〕，而自七十三年八月一日勞基法施行之
      日起至九十四年七月三十日自請退休之日止，工作年資原
      有二十年十一月又十九日，然經扣除九十三年六月二十七
      日至九十四年七月十九日因普通傷病停業，原告之工作年
      資則為十九年十月又二十七日，應為三十一個基數。因此
      ，原告其依勞動基準法計算退休前平均工資為三萬七千四
      百零九元〔即（226947/（31+29+31+30+31+30）×30=374
      09，不足一元部分四捨五入〕，則原告依法得請求之退休
      金為一百四十五萬九千八百七十九元〔即 (37525×8)+(
      37409×31)=0000000〕，原告在此金額範圍內之請求，應
      予准許。
  (二)原告請求被告公司應給付不休假獎金四十七萬二千六百七十
    五元部分：
    1.按勞工在同一雇主或事業單位，繼續工作滿一定期間者，
      每年應依左列規定給予特別休假：一  一年以上三年未滿
      者七日。二  三年以上五年未滿者十日。三  五年以上十
      年未滿者十四日。四  十年以上者，每一年加給一日，加
      至三十日為止；本法第三十八條之特別休假，依左列規定
      ：一  計算特別休假之工作年資，應依第五條之規定。二
      特別休假日期應由勞雇雙方協商排定之。三  特別休假因
      年度終結或終止契約而未休者，其應休未休之日數，雇主
      應發給工資。勞動基準法第三十八條、勞動基準法施行細
      則第二十四條分別定有明文。又按當事人主張有利於己之
      事實者，就其事實有舉證之責任，民事訴訟法第二百七十
      七條亦定有明文；請求履行債務之訴，除被告自認原告所
      主張債權發生原因之事實外，應先由原告就其主張此項事
      實，負舉證之責任，必須證明其為真實後，被告於其抗辯
      事實，始應負證明之責任，此為舉證責任分擔之原則（最
      高法院四十三年台上字第三七七號判例可資參照）。又勞
      工應休之特別休假日於年度終結時，如有未休完日數，如
      係可歸責於雇主之原因，雇主應發給未休完日數之工資。
      至於特別休假未休完之日數，如係勞工個人之原因而自行
      未休時，則雇主可不發給未休日數之工資（此有行政院勞
      工委員會七十九年九月十五日七九台勞動二字第二一八二
      七號函釋、同會八十二年八月二十七日台八十二勞動二字
      第四四０六四號函釋及同會八十九年九月十四日台八十九
      勞動二字第００二八七八七號函釋可供參照），是以勞工
      應休之特別休假日於年度終結時，如有未休完日數，雇主
      非必發給勞工未休完日數之工資，端視其原因而定，則勞
      工請求給付不休假工資，即應就其債權發生之事實，即不
      休假原因之所在，負舉證之責（最高法院九十年度台上字
      第一０一七號判決參照）。
    2.本件原告主張其特別休假日共有三百七十日，其均未休，
      被告自應給付原告不休假獎金等語，惟查，原告工作期間
      並不須打卡，請假不須徵得被告公司同意等情，業經認定
      如上，因此依據原告工作之情形，得否主張不休假獎金已
      非無疑，即使認定原告仍可主張不休假獎金，然原告未能
      舉證證明其在被告公司工作期間完全未於特別休假日休假
      以及未休特別假係可歸責於雇主即本件被告之原因，從而
      ，原告主張被告應給付其三百七十日之不休假獎金（即特
      別休假日之工資）計四十七萬二千六百七十五元乙節，顯
      屬無據，不應准許。
  (三)原告請求被告公司應給付九十年至九十四年之年終獎金十九
    萬一千六百二十六元部分：
    1.按事業單位於營業年度終了結算，如有盈餘，除繳納稅捐
      、彌補虧損及提列股息、公積金外，對於全年工作並無過
      失之勞工，應給予獎金或分配紅利。勞動基準法第二十九
      條定有明文。惟至於年終獎金之發放標準及方式，該法並
      無強制規範，宜由勞雇雙方協商之。此外，事業單位發放
      年終獎金所衍生之爭議究屬權利或調整事項爭議一節，應
      就事實予以認定，即不論年終獎金之性質為紅利、我國民
      間習俗之年終獎金或屬事業單位內之績效獎金，如勞資雙
      方因年終獎金之發放額度發生爭議時（非發與不發之問題
      ），應就勞資雙方有無事先就發放額度予以約定而加以判
      斷（行政院勞工委員會八十九年臺勞資三字第０００二六
      八四號函參照）。
    2.經查，本件原告於九十三年六月二十七日至九十四年七月
      十九日因普通傷病停業等情，業據原告自陳在卷，因此，
      原告並未於九十三年度全年工作，是原告不符合勞動基準
      法第二十九條所定全年工作之要件，則其請求被告公司給
      付九十四年度之年終獎金部分即屬無據。
    3.次查，原告工作期間並不須打卡，請假不須徵得被告公司
      同意等情，業經認定如上，又證人即與原告一同工作之人
      戊○○證稱：其沒有領年終獎金，只有三千至五千元的紅
      包，其本來是「做件」的，大約在八十八年間有說要『做
      月的』，一個月要給四萬元，因為談不成，打卡只有打幾
      天，後來又改為做件的，做件的每月平均約四萬多元，有
      領過三萬多到五萬多元的都有。公司每年年終有公告獎懲
      及年終獎金的月數，其有看過內容，其等的名字都沒有在
      裡面，其等有人跟公司反應過，但公司說其等是做件的等
      語（見本院九十五年一月二十日言詞辯論筆錄），本院綜
      核上情，被告公司既已於每年發放年終獎金之時，發給原
      告紅包三千至五千元，該紅包即有年終獎金之性質，而被
      告公司管理原告上班時間及請假既較其他員工為鬆，且依
      據證人戊○○之證言，「做件」的收入通常較「做月的」
      為多，而原告在被告公司工作近二十五年，對於被告公司
      於發年終獎金時，均以紅包三千至五千元發給原告作為年
      終獎金之方式，從未表示異議，因此，本院認原告與被告
      公司就此種給付年終獎金之方式已達成默示之合意，是被
      告公司既每年均已以紅包三千至五千元作為年終獎金發給
      原告及其他一同工作之人，而原告亦已受領，且無異議，
      則原告之年終獎金給付請求權自已消滅，自不得於退休後
      再表示異議，起訴請求。
    4.從而，原告請求被告公司應給付九十年至九十四年之年終
      獎金十九萬一千六百二十六元，應屬無據，不應准許。
六、綜上所述，原告請求被告應給付原告一百四十五萬九千八百
    七十九元，以及自九十四年九月二十二日起至清償日止，按
    年息百分之五計算之利息範圍內，為有理由，應予准許；逾
    此範圍之請求，則無理由，應予駁回。
七、兩造陳明願供擔保，聲請宣告假執行或免為假執行，經核原
    告勝訴部分，合於法律規定，爰分別酌定相當之擔保金額宣
    告之；至於原告敗訴部分，其假執行之聲請，失所附麗，併
    駁回之。
八、本件事證已臻明確，兩造其餘攻擊防禦方法及所提證據，經
    審酌後，認與本判決結果不生影響，爰不一一論述，附此敘
    明。
九、結論：原告之訴為一部有理由，一部無理由，依民事訴訟法
    第七十九條、第八十五條第一項前段、第三百九十條第二項
    、第三百九十二條，判決如主文。
中    華    民    國    95    年    4     月    26    日
                  民二庭法  官  林福來
以上正本係照原本作成
如對本判決上訴須於判決送達後20日內向本院提出上訴狀
中    華    民    國    95    年    4     月    26    日
                        書記官  侯學義


司法院資訊處製作；財團法人民間司法改革基金會備份。
